臺灣臺北地方法院民事判決
109年度重訴字第857號
原      告  劉柏廷  
訴訟代理人  劉薰蕙律師
被      告  蔡月娥  

訴訟代理人  黃啟倫律師
上列當事人間請求拆屋還地等事件，本院於民國111年4月27日言
詞辯論終結，判決如下：
    主  文
原告之訴及假執行之聲請均駁回。
訴訟費用由原告負擔。
    事實及理由
壹、程序部分
　　按訴狀送達後，原告不得將原訴變更或追加他訴，但擴張或
    減縮應受判決事項之聲明者，不在此限，民事訴訟法第255
    條第1項第3款定有明文。查原告起訴時聲明：「㈠被告應將
    坐落於臺北市○○區○○段○○段000地號土地上之同小段325、14
    56建號建物屋頂平台上之頂樓增建拆除，並將該屋頂平台返
    還予全體共有人；㈡被告應給付原告新臺幣（下同）21萬元
    ，及自起訴狀繕本送達翌日起至清償日止，按年息5%計算之
    利息；㈢被告應自民國109年6月20日起至依聲明第一項將上
    開違建拆除日止，按月給付原告15,000元；㈣第二項、第三
    項聲明，願供擔保請准宣告假執行」（見北補卷第5頁），
    嗣於109年11月2日具狀擴張聲明第二項請求金額為623,122
    元，並擴張聲明第三項請求按月給付之金額為44,509元（見
    本院卷一第60頁），其所為請求金額之變更，核屬擴張應受
    判決事項之聲明，揆諸首揭規定，應予准許。
貳、實體部分
一、原告主張：臺北市○○區○○段○○段000地號土地（下稱系爭土
    地）為兩造共有，原告應有部分3/4，被告應有部分1/4，坐
    落於系爭土地之同小段325建號建物（門牌號碼：臺北市○○
    區○○○路0段000巷0弄0○0號1樓，下稱系爭1樓房屋）為原告
    所有，坐落於系爭土地之同小段1456建號建物（門牌號碼：
    臺北市○○區○○○路0段000巷0弄0○0號2樓，下稱系爭2樓房屋
    ，與系爭1樓房屋合稱系爭房屋）則為被告所有。原告於108
    年4月15日取得系爭1樓房屋所有權，然被告未經系爭房屋全
    體共有人同意，擅自於系爭房屋之頂樓平台加蓋如附圖編號
    A、B所示之違章建築，並將其出租予第三人賺取租金，且將
    通往頂樓平台之出入口裝設門鎖，阻礙原告通行、利用上開
    頂樓平台之權益，並造成原告受有相當租金之損害，爰依民
    法第767條第1項前段、中段、第821條及第179條前段規定提
    起本件訴訟等語。並聲明：㈠被告應將坐落於系爭土地上之
    臺北市○○區○○段○○段000○0000○號建物屋頂平台上如附圖編
    號A、B所示之頂樓增建拆除，並將該屋頂平台返還予全體共
    有人；㈡被告應給付原告623,122元，及自起訴狀繕本送達翌
    日起至清償日止，按年息5%計算之利息；㈢被告應自起訴狀
    繕本送達翌日起至依聲明第一項將上開地上物拆除日止，按
    月給付原告44,509元；㈣第二項、第三項聲明，願供擔保請
    准宣告假執行。
二、被告辯以：系爭房屋為本國式加強磚造二層樓房之建物，系
    爭1樓、2樓房屋本同屬1708建號，於49年間興建完成時，應
    無原告所謂之屋頂平台，原所有人於62年間辦理分割登記、
    重編建號，系爭2樓房屋因而變更為現有之1456建號，並分
    別將系爭1樓、2樓房屋出售予不同第三人，則斯時系爭1樓
    、2樓房屋應皆有獨立出入口，系爭2樓房屋使用之樓梯即屬
    該建物之專有部分，系爭1樓房屋之所有權人本即無使用該
    樓梯之權利。且被告於80年間購得系爭2樓房屋時，該房屋
    內原本就有前手所搭件之閣樓，須自系爭2樓房屋內部之樓
    梯進入，系爭1樓房屋室內或室外均無原告所稱通往頂樓平
    台之樓梯，故被告並無於頂樓平台搭建違章建築，亦無占有
    系爭房屋共用部分之情事。縱認被告確有占有使用系爭房屋
    共有部分，被告自取得系爭2樓房屋所有權至今，均按80年
    間前手所交付之範圍而占有使用系爭2樓房屋，此一範圍應
    即為系爭房屋原所有權人於辦理分割登記時所劃分，並為其
    後系爭1樓、2樓房屋所有權人長期遵守，從無異議，應可認
    系爭1樓、2樓房屋所有權人已有分管之約定，且各自之後手
    應為此分管約定所拘束等語。並聲明：㈠原告之訴及假執行
    之聲請均駁回；㈡如受不利之判決，願供擔保請准宣告免為
    假執行。
三、查系爭土地為兩造共有，原告應有部分3/4，被告應有部分1
    /4；系爭1樓房屋為原告所有，系爭2樓房屋為被告所有，系
    爭房屋為系爭土地上之前棟建物；坐落於系爭土地之臺北市
    ○○區○○段○○段000○號建物（門牌號碼：臺北市○○區○○○路0段
    000巷0弄00○0號）為原告所有，為系爭土地上之後棟建物；
    依建物登記第一類謄本記載，系爭房屋之層數為2層；系爭
    房屋並無書面分管契約；系爭2樓房屋之上方頂樓目前係由
    被告使用占有，與系爭土地上之後棟建物並無相通等情，有
    系爭土地、系爭1樓、2樓房屋之登記謄本、所有權狀、照片
    、地籍圖謄本、臺北市中山地政事務所109年12月4日函及所
    附建物登記謄本、平面圖、人工登記簿謄本在卷可參（見北
    補卷第11至25頁、第43頁、本院卷一第235至241頁、第271
    至275頁、第101至124頁），並經本院現場履勘後，製有勘
    驗筆錄在卷可稽（見本院卷一第133至141頁），復為兩造所
    不爭執，此部分事實首堪認定。
四、原告主張系爭房屋有頂樓平台，被告未經系爭房屋全體共有
    人同意，擅自於系爭房屋之頂樓平台加蓋如附圖編號A、B所
    示之違章建築，侵害共有人之權益，自應拆除頂樓增建並將
    屋頂平台返還予原告及全體共有人等語，為被告所否認，並
    以前揭情詞置辯。經查：
　㈠系爭房屋係於50年12月8日辦理建物第一次登記，為加強磚造
    結構之2層樓建物，共同使用同一基地，系爭1樓、2樓房屋
    原本同屬1708建號（見本院卷一第107頁），所有權人均為
    訴外人王李素貴，嗣於62年間，所有權人辦理分割增新建號
    ，系爭1樓、2樓房屋因而取得不同建號，系爭2樓房屋於62
    年10月12日登記為4835建號（見本院卷一第107、118頁），
    系爭1樓、2樓房屋並於62年12月24日以買賣為原因，分別移
    轉登記予訴外人楊正宗、陳李朱貴（見本院卷一第109、119
    頁），其後並輾轉移轉予不同之人所有，嗣經重編建號，系
    爭1樓、2樓房屋編為現有之325、1456建號，此有臺北市中
    山地政事務所109年12月4日函及所附建物登記謄本、平面圖
    、人工登記簿謄本在卷可佐（見本院卷一第101至124頁）。
    復經本院現場履勘系爭房屋，可知從系爭房屋1樓左邊，從
    建物內往外方向，有一樓梯通往2樓，1樓與2樓並無樓梯相
    通，此有本院勘驗筆錄附卷可參（見本院卷一第134頁），
    堪認系爭1樓、2樓房屋各自有獨立出入口，在構造及使用上
    均可明顯區分。
　㈡按數人區分一建築物，而各有其一部者，該建築物及其附屬
    物之共同部分，推定為各所有人之共有，98年1月23日修正
    前之民法第799條前段定有明文。所謂共同部分，參考修正
    後民法第799條第2項明文化專有部分與共有部分範圍之規定
    ，係指構造上及使用上不具獨立性，不得單獨為所有權之標
    的者。本件依建物登記歷程及房屋現況，可知系爭1樓、2樓
    房屋各自有不同樓梯通道，在構造上及使用上均可明顯區分
    而具獨立性，參以系爭房屋建造之初，並非作為區分所有建
    築物或公寓大廈使用，而係獨棟透天之建築型式，2層樓均
    為同一人所有，嗣後始分割為不同建號，並分別出售予不同
    人所有，並無共用之樓梯通道，衡以2層樓建物亦無設置避
    難樓頂平台之需求，揆諸前開說明，尚難認系爭房屋有區分
    專有部分、共有部分之情形，由此無從認定系爭1樓、2樓房
    屋有共用之屋頂平台。
　㈢原告雖主張建物謄本已明載系爭房屋為2層樓建物，代表有共
    用之屋頂平台等語。惟查，2層樓建物並不當然即有頂樓平
    台，反而因僅有2層樓，建造之初並無設置頂樓避難平台之
    需求，更可能僅以屋頂包覆，由此尚難認原告已證明系爭房
    屋設有屋頂平台。復依本院履勘系爭房屋，系爭房屋3樓有2
    房間，天花板均架設鋼架，無法看到斜屋頂，系爭房屋整個
    外觀是三樓斜屋頂鐵皮包覆（見本院卷一第134頁、第137至
    141頁），無從看出系爭房屋原始即有共用之頂樓平台。又
    本院函請臺北市建築管理工程處提供系爭房屋之建築執照，
    經該處回覆因年代久遠，已查無檔案等語，此有該處110年1
    2月9北市都建秘字第1106213869號函在卷可佐（見本院卷一
    第333頁），是亦無法佐證系爭房屋在建造之初即有建造頂
    樓平台。
　㈣原告另主張系爭房屋為系爭土地上之前棟建物，坐落於系爭
    土地之臺北市○○區○○段○○段000○號建物（門牌號碼：臺北市
    ○○區○○○路0段000巷0弄00○0號）為系爭土地上之後棟建物，
    前棟、後棟建物原本相通，可知系爭房屋有頂樓平台等語。
    然依原告所提照片，僅可見前棟、後棟中間有一段距離，以
    鐵皮遮住該段空間，然無從看出兩棟之間原有相連之平台（
    見本院卷一第237頁），而自後棟建物往前棟建物觀之，可
    看到中間有鐵皮結構，然未見有何水泥或磚造之屋頂平台構
    造（見本院卷第239至241頁），原告亦自承前棟、後棟目前
    並無連通，是亦無從認定系爭房屋有共用之頂樓平台。
　㈤原告雖舉兩造間另案修復漏水事件即本院109年度訴字第6349
    號之鑑定報告，指稱系爭房屋原為2層樓建物，被告增建為3
    層樓，導致1樓有漏水情形等語。然觀諸上開鑑定報告（見
    本院卷一第303至315頁），僅有表示系爭1樓房屋有漏水情
    形，係與3樓增建有關，並未表示系爭房屋原始結構有頂樓
    平台。而系爭2樓房屋上方增建之閣樓，是否有影響建物結
    構之情事，應屬行政違章之範疇。縱使上開增建之閣樓為違
    章建築，仍不代表系爭房屋有共用部分遭占用增建，亦即，
    倘如系爭房屋僅有以屋頂包覆，被告或前所有人僅係將2樓
    原有部分增建加高，亦難認有何占用共用部分之情事。
　㈥綜上，原告未能舉證證明系爭房屋建造之初確有建置頂樓平
    台，嗣於分割登記為1樓、2樓不同建號時，難認有區分專有
    部分、共用部分之情事，則其主張被告無權占用兩造共有之
    頂樓平台，據此請求被告拆除系爭房屋頂樓增建，以及相當
    於租金之不當得利，洵屬無據。
五、綜上所述，原告依民法第767條第1項前段、中段、第821條
    及第179條前段規定，請求被告應將坐落於系爭土地上之臺
    北市○○區○○段○○段000○0000○號建物屋頂平台上如附圖編號A
    、B所示之頂樓增建拆除，並將該屋頂平台返還予全體共有
    人；應給付原告623,122元，及自起訴狀繕本送達翌日起至
    清償日止，按年息5%計算之利息；應自起訴狀繕本送達翌日
    起至依聲明第一項將上開地上物拆除日止，按月給付原告44
    ,509元，為無理由，應予駁回。原告之請求既經駁回，其假
    執行之聲請即失所附麗，應併予駁回。
六、本件事證已臻明確，兩造其餘之攻擊或防禦方法及所提之證
    據，經本院斟酌後，認為均不足以影響本判決之結果，爰不
    逐一論列，附此敘明。
七、訴訟費用負擔之依據：民事訴訟法第78條。　　　　
中　　華　　民　　國　　111 　年　　5 　　月　　18　　日
                  民事第七庭  審判長法  官  姜悌文
                                    法  官  溫祖明
                                    法  官  許筑婷
以上正本係照原本作成。
如對本判決上訴，須於判決送達後20日內向本院提出上訴狀。如
委任律師提起上訴者，應一併繳納上訴審裁判費。
中　　華　　民　　國　　111 　年　　5 　　月　　18　　日
                                    書記官  林政彬